【裁判字號】    97,醫上易,3
【裁判日期】    990716
【裁判案由】    過失傷害
【裁判全文】
臺灣高等法院刑事判決                 97年度醫上易字第3號
上  訴  人  臺灣板橋地方法院檢察署檢察官
上  訴  人
即  被  告  甲○○
選任辯護人  楊貴森律師
上列上訴人因被告過失傷害案件，不服臺灣板橋地方法院92年度
易字第2792號，中華民國97年5月30日第一審判決（ 起訴案號：
臺灣板橋地方法院檢察署91年度偵續字第210號 ），提起上訴，
本院判決如下：
    主  文
原判決撤銷。
甲○○犯業務過失傷害罪，處拘役肆拾日，如易科罰金，以銀元
參佰元折算壹日，減為拘役貳拾日，如易科罰金，以銀元參佰元
折算壹日。
    事  實
一、甲○○原係財團法人長庚紀念醫院臺北院區（下簡稱：臺北
    長庚醫院 ）之整形外科醫師，屬從事業務之人。民國88年4
    月14日，丙○○○為修補右臉頰凹陷，至臺北長庚醫院門診
    接受甲○○之治療，甲○○擔任整形外科專業醫師，應知自
    體脂肪注射移植方式如使用於隆乳手術，會造成感染、形成
    肉芽腫、纖維化、鈣化或非鈣化性脂肪壞死及偽性囊腫等合
    併症，依當時一般整形外科醫界而言，不被建議使用，且因
    該手術並未具急迫醫療特性之情況，縱使仍欲採取該手術方
    式，依甲○○身為整形外科專業醫師之身分以及其與丙○○
    ○間之隆乳手術契約關係，亦應明白告知病人使其能充分明
    瞭該手術所可能產生之後遺症，再自行評估是否接受該項手
    術可能之結果（按丙○○○如明知該手術所可能產生之後遺
    症，而同意接受該項手術，因該項手術未被禁止，屬業務上
    之正當行為，在不罰之列）。詎甲○○對於前開手術可能造
    成上開後遺症之危險，雖預見其發生，但確信其不發生，仍
    建議丙○○○可抽取自己身體脂肪，用以修補丙○○○之臉
    部及乳房之整型手術，適丙○○○亦不瞭解使用前開隆乳手
    術可能產生之上述後遺症，乃同意甲○○前開建議，由甲○
    ○安排其於88年 5月24日至臺北縣板橋市○○路板橋中興醫
    院附設伊法蓮抽脂中心，接受甲○○進行之腹部整形手術、
    腹部、臀部及小腿之抽脂手術，甲○○即移植抽脂後之自體
    脂肪注射於丙○○○臉頰及乳房處，致丙○○○乳房發生感
    染現象。同年 7月15日，丙○○○又在上述中心接受甲○○
    進行臉額部拉皮手術及雙上臂抽脂手術，甲○○並再次移植
    丙○○○自體脂肪注射至丙○○○臉頰及乳房。甲○○對梁
    陸蕙芳實施之上開自體脂肪注射移植隆乳手術，終致丙○○
    ○術後右側乳房組織纖維化伴隨散發異物性肉芽腫、鈣化等
    病變現象。丙○○○於上述手術後自覺身體有異樣，屢次向
    甲○○查問未果，嗣於90年5月2日至財團法人徐元智先生醫
    藥基金會遠東聯合診所（下簡稱：遠東聯合診所）接受乳房
    超音波檢查，經醫師診斷為右側乳房有腫瘤，復於90年 6月
    27日由財團法人國泰綜合醫院（下簡稱：國泰醫院）醫師對
    其進行右側乳房腫瘤切除手術，切除 2.7×1.4×0.7公分之
    纖維化伴隨散發性異物性肉芽腫，病理診斷為：「乳房組織
    明顯纖維化伴隨散發性鈣化及異物性肉芽腫（無惡性腫瘤情
    況）」，始確知因上開整形手術受有傷害。
二、案經丙○○○訴由臺灣臺北地方法院檢察署檢察官呈由臺灣
    高等法院檢察署令轉臺灣板橋地方法院檢察署檢察官偵查起
    訴。
    理  由
甲、程序方面：
壹、證據能力部分：
一、按現行刑事訴訟法第158條之3：「證人、鑑定人依法應具結
    而未具結者，其證言或鑑定意見，不得作為證據」之規定，
    係本件告訴人於偵查中為陳述時尚未增訂之條文（此刑事訴
    訟法條文，係於92年 1月14日修正，同年9月1日生效施行，
    下以此為時點，簡稱：修正前或修正後刑事訴訟法）。而修
    正前同法第186條前段及修正後同條第1項前段規定之「證人
    應命具結」，係指「依法」有具結義務之人，履行其具結之
    義務而言，並非所有未令其具結之證人所為之陳述即當然無
    證據能力，是證據能力之有無，不能單純以證人是否具結為
    斷；而92年9月1日刑事訴訟法施行前，已繫屬於各級法院之
    案件，其後之訴訟程序，應依修正刑事訴訟法終結之，但修
    正刑事訴訟法施行前已依法定程序進行之訴訟程序，其效力
    不受影響，刑事訴訟法施行法第7條之3亦定有明文。查：本
    件告訴人於偵查庭訊時所為之陳述雖均未經具結，然其於偵
    查中所為之陳述，皆係在92年9月1日之前為之，且其當時係
    本於告訴人之獨特地位而為陳述，依當時有效之刑事訴訟法
    並無應具結之規定。揆諸前開說明，本件告訴人於偵查庭訊
    時所為之陳述，並不因其未具結而無證據能力（最高法院94
    年度台上字第4397號判決、96年度台上字第1011號判決意旨
    參照）。又按被告以外之人於偵查中向檢察官所為之陳述，
    除顯有不可信之情況者外，得為證據，刑事訴訟法第 159條
    之1第2項定有明文。查：被告及其辯護人雖對於本件告訴人
    於檢察官偵查庭訊時之陳述，雖否認部分內容之真實性，惟
    均未主張有刑事訴訟法第159條之1第 2項所定之顯不可信情
    況（此指涉及陳述可信用性之外部情況，而非內容之憑信性
    ）之例外條件存在，被告對於告訴人丙○○○指訴其前揭時
    地為告訴人進行自體脂肪注射移植之隆乳整形手術，嗣告訴
    人右乳經診斷有纖維化伴隨散發性異物性肉芽腫並經醫院手
    術切除等情，亦未爭執，復未要求對該部分事項對告訴人進
    行詰問，自不生被告詰問權未獲保障之問題，則告訴人於檢
    察官偵查庭訊時所為關於前開事實之陳述，已具有證據能力
    。
二、按除顯有不可信之情況外，從事業務之人於業務上或通常業
    務過程所須製作之紀錄文書、證明文書，得為證據，刑事訴
    訟法第159條之4第 2款定有明文。經查：卷附告訴人之遠東
    聯合診所乳部超音波檢查報告單、國泰醫院病理組織檢查報
    告單、檢驗報告、放射線科報告、板橋中興醫院病歷（以上
    見臺灣板橋地方法院檢察署90年度偵字第13489號卷第47 至
    51、61至91頁）、板橋中興醫院91年12月23日九十一中醫總
    字第 91406號函檢送之告訴人病歷及住院護理記錄、長庚醫
    院林口分院91年12月20日（九一）長庚院法字第1341號函檢
    送之告訴人病歷影本、遠東聯合診所92年 1月24日九十一年
    遠醫行字第0033號函檢送之告訴人病歷記錄（含上開乳部超
    音波檢查報告單）、財團法人國泰綜合醫院92年2月6日（九
    二）管歷字第134號函檢送之告訴人病歷影本（ 含上開病理
    組織檢查報告單等 ）、國立臺灣大學附設醫院92年2月11日
    （九十二）校附醫秘字第9200001213號函檢送之告訴人病歷
    影本（以上見本案偵續卷第38至54、55至74、79至88、89至
    97、98至119頁 ），均屬從事醫療、檢驗業務之醫生等醫事
    從業人員於執行例行性之醫療、檢驗行為時，根據對病患於
    就診當時病情之觀察、診治、檢驗結果，所製作之紀錄、證
    明文書，且被告及其辯護人復未主張有顯不可信之情況存在
    ，該等報告、病歷之記載亦具有證據能力。
三、復按法院或檢察官得囑託醫院、學校或其他相當之機關、團
    體為鑑定，或審查他人之鑑定，並準用第203條至第206條之
    1 之規定；其須以言詞報告或說明時，由受囑託機關實施鑑
    定或審查之人為之，刑事訴訟法第208條第1項有明文規定。
    而檢察官或法院依刑事訴訟法第208條第1項前段規定囑託鑑
    定機關實施鑑定所為之書面報告（刑事訴訟法第206條第1項
    規定參照 ），參諸現行刑事訴訟法第159條修正立法理由之
    說明，核屬該條所稱之「除法律有規定者外」之範圍，為傳
    聞之例外，應具有證據能力，若受囑託之機關之鑑定結果實
    質上符合待證事實需求，該鑑定結果並有證明力。經查：卷
    附行政院衛生署92年10月 1日衛署醫字第0920215397號函檢
    送之該署醫事審議委員會第0000000號鑑定書、99年4月14日
    衛署醫字第 0990207172 號函檢送之該署醫事審議委員會第
    0000000號鑑定書、中華民國美容外科醫學會93年4月14日美
    容（華）字第016號函、行政院衛生署93年8月27日衛署醫字
    第0930030600號函、行政院衛生署94年 9月 2日衛署醫字第
    0940220397 號函檢送之醫事審議委員會第0000000號鑑定書
    、國泰醫院96年6月1日（96）管歷字第 674號函等，對於本
    件告訴人右乳房纖維化伴隨散發性異物肉芽腫等病變之可能
    成因及以自體脂肪植入方式隆乳之相關事實問題所為鑑定意
    見，係各該機構分別受檢察官及原審及本院囑託鑑定所為之
    書面報告，該等鑑定意見均具有證據能力。
貳、本件是否經合法告訴：
一、被告雖主張告訴人係指訴被告注射入化學毒物（汞）及抽取
    其肝細胞，致其受有傷害，對於其餘之前開傷害事實，並未
    據告訴，因認本件告訴為不合法云云。惟查：告訴人於提出
    本件告訴時，於檢察官偵查中指稱：「到目前為止，只要天
    氣變熱，臉頰乳房腫脹會痛，感覺有異物卡住」等語（見他
    字第2389號卷第3頁 ），足見其對於本件傷害之事實，已提
    起告訴，被告所辯無非空言，不足採信。
二、告訴人提出於檢察官之書狀內自承：「2004年 4月下旬敝人
    向吳醫師表示要告之時，他亦請過她（指櫃臺小姐）來當救
    兵，用溫柔的話來討好我」等語（ 見上開偵字第13489號卷
    第36頁，且於檢察官90年 5月23日偵查中指稱：「（按被告
    ）建議我做腹部抽脂手術，用以修補我臉頰及乳房，結果乳
    房部分感染，使用抗生素均無效」、「乳房感覺有異物卡住
    ，臉頰也是如此。7月15日之手術也造成左肩骨頸受傷 …」
    等語，乃遲至90年 5月23日始提出本件告訴，顯已逾刑事訴
    訟法第237條第1項規定之 6個月告訴期間云云。惟按刑事訴
    訟法第237條第1項規定，告訴乃論之罪，應自知悉犯人之時
    起，於 6個月內為之，所稱知悉，係指確知犯人之犯罪行為
    而言，如初意疑其有此犯行，而未得確實證據，及發見確實
    證據，始行告訴，則不得以告訴人前此之遲疑，未經申告，
    遂謂告訴為逾越法定期間（ 最高法院28年上字第919號判例
    意旨參照）。是刑事訴訟法第237條第1項規定之「知悉犯人
    」，係指得為告訴人之人確知犯人之犯罪行為而言，以其主
    觀為標準，且其知悉必須達於確信之程度為必要，故若事涉
    曖昧，雖有懷疑未得實證，因而遲疑未告，其告訴期間並不
    進行。經查：告訴人於偵查中提出之書狀，依其內容觀之（
    見90年度偵字第13489號卷 ），係疑被告於從事上開腹部抽
    脂及隆乳手術時，注射入化學毒物及抽取其肝細胞，而至上
    述中心與被告理論，並曾要求病歷未果，乃出言聲稱要告被
    告，而以告訴人係無醫學專業知識之普通人身分，是其於當
    時聲稱要告被告時，應僅係懷疑而無實證，此由告訴人於90
    年5月23日至臺灣臺北地方法院檢察署對被告提出重傷害告
    訴時，就其乳房部分，僅稱：「到目前為止，只要天氣變熱
    ，…房腫脹會痛，感覺有異物卡住」等語，且依其當時提出
    臺大醫院於89年12月4日、90年4月19日出具及遠東聯合診所
    於90年5月4日出具之診斷證明書，係分別記載：「雙側小腿
    、上臂及下腹抽脂術後，雙側小腿及上臂皮下軟組織不平整
    、下腹疤痕外側攣縮」、「左肩關節炎，疑似肌腱斷裂」、
    「左肩旋轉肌病變」等症狀，均與其上開乳房病變無關，亦
    至為明瞭（見90年度他字第2389號卷第4至5頁），則本件告
    訴人於提出告訴時所稱：乳房腫脹會痛，感覺有異物卡住等
    語，在當時及以前，應僅係感覺而均未得有實證，參諸告訴
    人於90年5月2日至遠東聯合診所接受乳房超音波檢查，經醫
    師診斷為右側乳房有腫瘤，嗣並於90年 6月27日經國泰醫院
    對其進行右側乳房腫瘤切除手術，切除2.7X1.4X 0.7公分之
    纖維化伴隨散發性異物性肉芽腫，經該醫院病理診斷為：「
    乳房組織明顯纖維化伴隨散發性鈣化及異物性肉芽腫（無惡
    性腫瘤情況）」後，始得有實證，並主觀上確信其右乳房之
    上揭不適感係因被告施用上開隆乳手術所致自明（告訴人於
    提出上開信件之後未久，即提出遠東聯合診所乳部超音波檢
    查報告單、國泰醫院病理組織檢查報告單、檢驗報告、放射
    線科報告供檢察官參考；見90年度偵字第13489號卷第 47至
    51頁），至告訴人於檢察官90年5月23日偵查中固指稱：「
    （按被告）建議我做腹部抽脂手術，用以修補我臉頰及乳房
    ，結果乳房部分感染，使用抗生素均無效」、「乳房感覺有
    異物卡住，臉頰也是如此。 7月15日之手術也造成左肩骨頸
    受傷…」等語，但亦未明白說明係於何時知悉，且其僅知乳
    房部分感染，乳房、臉頰有異物，依前開說明，其於90年 5
    月2日至遠東聯合診所接受乳房超音波檢查及於90年6月27日
    經國泰醫院對其進行右側乳房腫瘤切除手術之前，在未得確
    實證據確認有受到纖維化伴隨散發性異物性肉芽腫之前，難
    認已確知被告之犯罪行為，揆諸前揭說明，本件自不生告訴
    逾期之問題。
乙、實體方面：
壹、訊據被告甲○○固坦承於前揭時地為丙○○○進行自體脂肪
    注射移植之隆乳整形手術，嗣丙○○○右乳經診斷有纖維化
    伴隨散發性異物性肉芽腫並經醫院手術切除等情不諱，惟否
    認有過失傷害犯行，辯稱：自體脂肪豐胸手術併發症不會產
    生異物性肉芽腫，丙○○○右乳房異物性肉芽腫係在其他醫
    療院所就診時造成，與其手術無關，衛生署鑑定意見只說不
    建議，而非不宜，足見自體脂肪豐胸手術屬合法，並未禁止
    ；又任何乳房手術，依據文獻記載都會有鈣化或纖維化現象
    ，理論上，自體脂肪豐胸手術有可能會產生如衛生署鑑定結
    果之後果，因為纖維化有百分之70會存活，百分30會隨身體
    自然排掉，有些人體質不好，會產生肉芽腫，會用超音波追
    蹤及穿刺檢查，丙○○○右乳房有異物性肉芽腫、鈣化病變
    ，原因很多，不一定是自體脂肪注射移植手術造成；伊於本
    案手術前已受有完整之外科整形手術訓練，但不是每個手術
    都有受到職務訓練，只要有受過外科整形手術訓練即可做自
    體脂肪注射移植手術；伊於術前有口頭告知丙○○○自體脂
    肪注射移植手術可能之後果，但沒有讓她簽署告知相關後果
    的文件；依國泰醫院回函，異物性肉芽腫之可能原因有五種
    ，其中四種係身體內部組織所造成，皆與「外物」無涉，而
    自體脂肪植入亦屬身體本身組織之一部分，亦非屬「外物」
    ，被告於手術中既未將不相關之外物植入告訴人乳房內，自
    無過失；國泰醫院報告係90年 6月28日之檢驗結果，離手術
    時間已長，應無因果關係；以手觸診方式，經中華民國美容
    外科醫學會及行政院衛生署醫事審議委員會鑑定認定「一般
    大多以手部觸感作為依據」，被告就此部分所為，符合醫療
    常規，應無過失等語。惟查：
一、告訴人經被告於上揭時地先後二次進行自體脂肪注射移植之
    隆乳整形手術，嗣告訴人右乳經上述醫事機構診斷有乳房組
    織明顯纖維化伴隨散發性鈣化及異物性肉芽腫，並經手術切
    除等事實，業經告訴人於偵查中指述在卷，被告一度亦不爭
    執，並有上引之遠東聯合診所乳部超音波檢查報告單、國泰
    醫院病理組織檢查報告單、檢驗報告、放射線科報告、板橋
    中興醫院病歷、板橋中興醫院91年12月23日九十一中醫總字
    第 91406號函檢送之病歷及住院護理記錄、長庚醫院林口分
    院91年12月20日（九一）長庚院法字第1341號函檢送之告訴
    人病歷影本、遠東聯合診所92年 1月24日九十一年遠醫行字
    第0033號函檢送之告訴人病歷記錄（含上開乳部超音波檢查
    報告單）、國泰醫院92年 2月6日（九二）管歷字第134號函
    檢送之告訴人病歷影本（含上開病理組織檢查報告單等），
    在卷可證。則本案爭點係在於：告訴人嗣後經檢查其右乳
    房存有2.7  X 1.4X0.7公分之纖維化伴隨散發性異物性肉芽
    腫及鈣化現象，必須以手術切除之對其建康有影響之病變現
    象，是否與被告對其施行之自體脂肪注射移植之隆乳手術，
    有因果關係？被告對告訴人施行此一手術是否有過失因素
    存在？因此二爭點涉及醫學專業領域，檢察官、原審及本院
    乃先後分別依職權或依當事人聲請，各囑託下列機構出具鑑
    定意見，為明瞭各機構之鑑定意見內容，茲臚列如下：
  (一)檢察官依職權囑託鑑定，行政院衛生署92年10月 1日衛署醫
    字第0920215397號函檢送之該署醫事審議委員會第 0000000
    號鑑定書鑑定意見略以：「自體脂肪注射移植常用以填補人
    體各處之軟組織缺損或凹陷，但多數整形外科醫師仍不建議
    使用於隆乳，因有許多文獻指出會造成感染、形成肉芽腫、
    纖維化、鈣化或非鈣化性脂肪壞死及偽性囊腫等合併症。雖
    甲○○醫師辯稱『多層次多點狀注射入肌肉及肌肉下層、乳
    腺下（非乳腺）及肌肉上層、以及皮下層，至多造成微小之
    鈣化，不會造成硬塊及病變』，但手術中僅憑藉手部觸感作
    為注射層次之參考及依據，難保萬中有一之誤失而注射入乳
    腺中，進而造成日後之『右側乳房腫瘤、右乳纖維化伴隨散
    發異物性肉芽腫、鈣化』之現象。所以右側乳房相關病變與
    注射自體脂肪移植用以隆乳之方式應有關係。」等語（見偵
    續卷第208至211頁）。
  (二)原審依被告及辯護人聲請，囑託中華民國美容外科醫學會鑑
    定，經該學會以93年4月14日美容（華）字第016號函鑑定認
    定：「乳房鈣化可能是植入之脂肪壞死而產生（但異物性
    肉芽腫則應與自體脂肪植入無關）。此為抽脂手術可能產
    生之併發症。異物性肉芽腫與自體脂肪植入無關。93年
    4月份衛生署通過禁止以自體脂肪移植做為隆乳手術。 施
    作自體脂肪手術時一般大多以手部觸感做為依據。基本上
    ，同意醫事審議委員會的意見。」等語（ 見原審卷(一)第215
    頁）。
  (三)告訴人右乳房之異物性肉芽腫是否與自體脂肪植入有關及施
    作自體脂肪植入之隆乳手術時是否一般大多以手部觸感為依
    據二節，上述二鑑定意見未盡相同，中華民國美容外科醫學
    會鑑定意見最後結論指稱：「基本上，同意醫事審議委員會
    的意見」云云（是否指自體脂肪植入之隆乳手術係屬不被建
    議之隆乳手術方式，並不明確），自有疑問，原審乃再請該
    二鑑定機構釋疑。其中行政院衛生署94年9月2日衛署醫字第
    0940220397號函檢送之上開委員會第 0000000號鑑定書回覆
    鑑定意見為：「(一)自體脂肪注射移植形成肉芽腫之臨床案例
    文獻參考資料如附件。(二)施行自體脂肪注射移植以手部觸感
    作為參考依據，無須以其他診斷、檢查、協助以輔助器材或
    其他方式可取代。同意中華民國美容外科醫學會之『一般大
    多以手部觸感作為依據』之論斷。依Asthenc Plastic Surg
    ery雜誌之文章報導，脂肪以注射方式移植後，4天起會有炎
    性細胞之浸潤，10天起會有血管長入移植之脂肪組織，部分
    之脂肪可以存活，但部分會壞死。30至60日組織細胞及巨大
    細胞會持續增加形成肉芽腫，幫助壞死脂肪細胞之吸收而且
    促成組織之纖維化。」等語（見原審卷(二)第59至64頁）。惟
    中華民國美容外科醫學會經原審屢次查詢卻始終未再回覆，
    有函文在卷可查。
  (四)原審再依檢察官聲請，函請對於告訴人進行上述肉芽腫切除
    手術並有作病理切片之國泰醫院就該肉芽腫可能成因進行鑑
    定，經該醫院96年6月1日（96）管歷字第 674號函回覆稱：
    「病患丙○○○於90年至本院就醫之病理報告顯示，乳房纖
    維化伴隨散發性異物肉芽腫，臨床上可能造成呈現上述乳腺
    病理變化之原因如下：如乳腺有急性、慢性發炎感染，外傷
    後乳腺內脂肪發生壞死，或自發性乳房內脂肪壞死，自體脂
    肪植入也是可能原因之一。」等語（ 見原審卷(二)第122頁 ）
    。
  (五)另就行政院衛生署有無通過禁止以自體脂肪移植做為隆乳手
    術一節，行政院衛生署93年8月27日衛署醫字第 0930030600
    號函稱：「查抽查『抽脂隆乳』技術，前經本署醫事審議委
    員會第64會議建議暫時停止該項技術之施行，俟相關學會提
    出具體事證及訓練條件後，再研議可否施行技術，本署就該
    項技術之訓練條件委請相關學會惠提意見。」等語（見本院
    卷(一)第243頁），嗣行政院衛生署96年6月1日衛署醫字第096
    0019799號函又稱：「 自體脂肪移植隆胸手術在國內何年開
    始施行尚無相關文獻可查，另該手術非屬醫療法第 8條所稱
    新醫療技術，亦未納入『特定醫療技術檢查檢驗醫療儀器施
    行或使用管理辦法』列管，因此並未特別限制醫師之操作資
    格，惟該手術為整形手術，執行醫師通常會接受相關專業團
    體舉辦之訓練。」等語（見原審卷(二)第123頁）。
  (六)本院為查明事實，針對：92年10月 1日貴會鑑定報告指稱
    「自體脂肪注射移植，多數整形外科醫師不建議使用於隆乳
    」，其依據為何?有無相關文獻可供參考?人體因外傷或手
    術是否會形成纖維化或肉芽腫? 此種對於人體，於醫學上是
    否應被視為一種醫療過失傷害? 或僅係一般手術後的一種正
    常修護過程，為可接受的合併症，又本件告訴人所受傷害，
    是否可視為如此? 肉芽腫與異物性肉芽腫於病理學上是否
    有區別?行政院衛生署96年6月1日衛署醫字第 0960019799
    號函覆臺灣板橋地方法院稱「自體脂肪移植隆胸手術在國內
    何年開始施行尚無相關文獻可查，另該手術非屬醫療法第 8
    條所稱新醫療技術，亦未納入『特定醫療技術檢查檢驗醫療
    儀器施行或使用管理辦法』列管，因此並未特別限制醫師之
    操作資格，惟該手術為整形手術，執行醫師通常會接受相關
    專業團體舉辦之訓練」等語，則自體脂肪注射用於隆乳手術
    似非衛生署所禁止，亦非屬新醫療技術而加以列管，是縱為
    多數整形外科醫師不建議方式，如何認定本件被告以自體脂
    肪注射移植為告訴人作隆乳手術之過程有過失? 再函請行政
    院衛生署鑑定結果，據覆稱：整形外科界最具權威地位之
    美國整形外科醫學會及美國美容整形外科醫學會，對於使用
    自體脂肪注射移植於隆乳手術，一向仍抱持負面之看法，自
    1987年發布之相關文件，至今未改變其觀點，該等學會之網
    站有關病人安全訊息，仍發布指出：使用自體脂肪注射移植
    於隆乳手術，並不被推薦，因為該種術式缺乏安全與功效之
    資料，而且對乳癌發現有可能會產生問題。肉芽腫是人體
    一種特殊炎症反應之結果，亦即是人體組織對一些無法消滅
    而堆積有機物或外來異物等原因所產生一種特殊炎症反應之
    結果，不是正常之修護過程。而人體因外傷或手術所產生之
    疤痕或纖維化，則為必然之修復過程，但也同時必須考慮其
    疤痕或纖維化之範圍及程度，有可能是醫療疏失所致之結果
    。本件病人接受手術形成肉芽腫，依上述說明，並非手術正
    常之修護過程，而為醫療疏失所致之傷害。肉芽腫有許多
    種形態，隨不同之疾病原因而異。異物性肉芽腫為肉芽腫之
    一種，其中心處常可見外來物質，但並非所有異物性肉芽腫
    都可見外來異物，自體脂肪植入也可能為原因之一。異物性
    肉芽腫與其他疾病原因產生之肉芽腫於病理學上應可以區別
    。本案醫師所施行自體脂肪注射用於隆乳手術，當時雖非
    行政院衛生署所禁止，亦非屬新醫療技術而加以列管，但確
    實在當時仍屬於有疑問之術式。在整形外科多部重要教科書
    中全以植入鹽水袋為隆乳唯一之術式，文獻中也僅有少數專
    家發表自體脂肪注射用於隆乳手術之意見與經驗，目前未成
    公論或見於教科書中。尤其在手術當時民國88年，就最重要
    之醫療原則病人安全而言，實屬不當；不應如吳醫師所稱之
    學術自由而任意為之。而且對於此類以美容整形為目的，仍
    屬有疑問之術式，在手術前對病人解釋說明可能發生之術後
    合併症更為重要，吳醫師雖稱術前已有口頭告知病人可能之
    後果，但仍無取得病人簽署之同意書，吳醫師似無法證實已
    善盡告知義務等語，有該署99年4月14日衛署醫字第0990207
    172號函在卷為憑。
  (七)本院依被告辯護人聲請傳喚證人乙○○，其於本院審理時證
    稱：「（辯護人問：這項手術是否你做的？提示聲請調查証
    據狀（二）證Ｃ手術紀錄））是的。（辯護人問：當時是做
    何手術？）切片手術。（辯護人問：手術的目的？）對右乳
    房切片，針對腫瘤的行性來做病理確認。（辯護人問：這切
    片手術切了多大一塊？）2.7公分×1.4公分×0.7公分。（
    辯護人問：有無將右乳房全部割除？）只有作切片，沒有割
    除全部乳房。（辯護人問：病理確認結果？）右側乳房纖維
    化，合併局部異物肉芽腫。（辯護人問：是否為惡性？）不
    是惡性。（檢察官問：這腫瘤有無進行切除？）進行切片時
    ，就將肉眼看得到的腫塊進行切除，當時因為觸診及影像判
    讀，認為右側乳房有非正常組織，為瞭解組織行性，進一步
    取樣，取樣時，有將肉眼看到的腫塊進行切除，乳房沒有全
    部切除。（檢察官問：學理上，這手術是否為腫瘤切除手術
    ？）是的，就是腫瘤切除式的切片手術。（檢察官問：你在
    進行腫瘤切除時，是否有發現她身上流出紫黑色的異樣液體
    ？）據當時的手術紀錄，是沒有這項紀錄，有時候液體是打
    進去的麻醉藥，或者組織切片過程所造成的組織滲出物。當
    時主要是要拿組織的病理確認。（檢察官問：你當時就切除
    病灶時，有無發現更深層的部分有病徵？）當時據肉眼看，
    沒有辦法確認有沒有明顯病徵，我僅就我看到的懷疑組織進
    行切片，手術中太顯微的組織，不適合在局部麻醉下作廣範
    圍的大切除，不然病人會太痛，因為只有局部麻醉。」等語
    。
貳、綜觀上揭各項鑑定意見及書函、證人之證詞，本院認定：
  (一)自體脂肪注射移植固常用以填補人體各處之軟組織缺損或凹
    陷，且此方式有被醫師使用於整形隆乳手術，於本件手術施
    行時，在法規或行政命令方面，並未被限制或禁止施用於隆
    乳手術，而被告領有整形外科專科醫師證書（見原審卷(二)第
    57至58頁），亦非無施行該手術之形式資格，但自體脂肪注
    射移植手術使用於隆乳手術一直係多數整形外科醫界不建議
    之方式，因該手術會造成感染、形成肉芽腫、纖維化、鈣化
    或非鈣化性脂肪壞死及偽性囊腫等合併症，且整形外科界最
    具權威地位之美國整形外科醫學會及美國美容整形外科醫學
    會，對於使用自體脂肪注射移植於隆乳手術，一向仍抱持負
    面之看法，自1987年發布之相關文件，至今未改變其觀點，
    該等學會之網站有關病人安全訊息，仍發布指出：使用自體
    脂肪注射移植於隆乳手術，並不被推薦，因為該種術式缺乏
    安全與功效之資料，而且對乳癌發現有可能會產生問題，又
    縱如中華民國美容外科醫學會及行政院衛生署醫事審議委員
    會第 0000000號鑑定書所述施行自體脂肪注射移植一般均以
    手部觸感作為參考依據，無須以其他診斷、檢查、協助以輔
    助器材或其他方式可取代，但因僅憑藉手部觸感作為注射層
    次之參考及依據，實務上有因誤失而將自體脂肪注射入乳腺
    中，進而造成乳房腫瘤、乳房纖維化伴隨散發異物性肉芽腫
    、鈣化之現象（見上開委員會第一份鑑定意見，該委會員第
    一份鑑定意見，應非指摘僅以手部觸感作為參考依據係屬不
    當，而是指該類手術一般因是以手部觸感作為參考依據，可
    能會產生誤失），且行政院衛生署醫事審議委員會上述回函
    並明示該種隆乳手術可能會形成肉芽腫，幫助壞死脂肪細胞
    之吸收並促成組織之纖維化，是該類手術顯然並非一般公認
    被建議適當之隆乳手術方式，自可認定。
  (二)國泰醫院回函就告訴人右乳房所存在之乳房纖維化伴隨散發
    性異物肉芽腫，說明一般臨床上可能之成因有：乳腺急性、
    慢性發炎感染，外傷後乳腺內脂肪發生壞死，自發性乳房內
    脂肪壞死，以及自體脂肪植入，已證自體脂肪植入一般亦屬
    乳房纖維化伴隨散發性異物肉芽腫之可能成因。而行政院衛
    生署醫事審議委員會第 0000000號鑑定意見，明白認定告訴
    人右側乳房纖維化伴隨散發異物性肉芽腫、鈣化之病變現象
    與被告對告訴人進行之自體脂肪注射移植隆乳手術方式有關
    聯性，係根據卷附之告訴人各項病歷資料及自體脂肪注射移
    植使用於隆乳手術可能造成之成因，核與告訴人上開病變相
    符，所為之鑑定，應屬可信（國泰醫院回函僅係就乳房纖維
    化伴隨散發性異物肉芽腫在臨床上可能之原因為一般性之說
    明，該函並未根據告訴人各項病歷資料為具體之判斷），足
    認告訴人右乳上揭對其健康有損害之病變與被告施行之本件
    自體脂肪植入之隆乳手術，有相當因果關係。至於中華民國
    美容外科醫學會雖鑑定稱：異物性肉芽腫應與自體脂肪植入
    無關云云，不僅與行政院衛生署醫事審議委員會鑑定意見及
    國泰醫院回函之說明均有所不符，且該學會經原審法院多次
    函催再做說明，亦未見答覆，則該學會此部分鑑定意見，尚
    不足採。
  (三)被告身為專業之外科整形醫師，依其專業知識，應明瞭以自
    體脂肪注射移植方式所為之隆乳手術並非屬整形外科醫界建
    議適當之隆乳方式，且知該類手術可能造成被隆乳者之後遺
    症及可能具有之危險性（若其不知，則更不具有施行該手術
    之實質資格，若遽而採行該手術，即有過失），乃仍竟決定
    以該不被普遍建議之方式對告訴人進行隆乳手術，而該隆乳
    手術又非屬一般治療病症之手術，不具醫療急迫性，基於被
    隆乳者付費隆乳係要求獲得更美好身體之要求，被告收費並
    決定以上開方式對告訴人施行隆乳手術之消費契約關係，被
    告即應明白告知對隆乳手術無專業知識之告訴人其所採取之
    隆乳手術係一般不被建議之方式，且有上開後遺症，使告訴
    人充分瞭解該手術可能之後遺症而自行決定是否承擔風險，
    否則即難遽以免責。至被告於原審固供稱：其於術前有口頭
    告知告訴人自體脂肪注射移植手術可能之後果，但沒有讓她
    簽署相關文件云云（見原審卷(二)第 204頁），惟告訴人於偵
    查中供承：係被告建議做腹部抽脂手術，用以修補伊臉頰與
    乳房，結果乳房發生感染等語（見90年度他字第2389號卷第
    3頁背面 ），指稱係被告建議使用上開方式隆乳，而依卷附
    告訴人於施行該隆乳手術時簽署之書面文件，僅係一般制式
    格式，甚至連施用何種手術皆未記載（見90年度偵字第1348
    9號卷第63頁 ），自難憑該制式之書面而認被告有盡告知義
    務，並在告訴人知悉該項手術之風險而同意為之。參以被告
    於原審審理初始，原否認以自體脂肪豐胸會造成異物性肉芽
    腫等情（見原審卷(一)第20頁），要無可能會在施行手術前即
    明白告知告訴人相關手術可能之後遺症，觀諸被告於本院審
    理時供稱：「（審判長問：你的意思是這種手術是你建議的
    ？）是否我提出，我忘記了，我有跟她溝通，她有同意。（
    審判長問：你有無跟她提到自體脂肪隆乳的後遺症？）應該
    是沒有提的很清楚，這是民事糾紛。」等語自明，是以被告
    辯稱：伊之前有口頭告知告訴人自體脂肪注射移植手術可能
    後果云云，顯屬事後編設之詞，不足採信。被告在未事先明
    白告知告訴人其對告訴人將採用之隆乳手術係一般不被建議
    使用且可能有上述後遺症之情形下，即進行本件隆乳手術，
    並因對該隆乳手術所造成對告訴人健康有損害之上開具體結
    果，應負過失責任。又被告因前開行為，致告訴人受有傷害
    結果，其行為與結果間，具有相當因果關係。至被告未盡其
    為整形外科專業醫師身分與告訴人間之隆乳手術契約關係，
    明白告知病人使其能充分明瞭該手術所可能產生之後遺症，
    再自行評估是否接受該項手術可能之結果，與前開手術造成
    上開傷害之後遺症，並無相當因果關係（未盡告知義務，未
    必造成傷害之結果）。易言之，如其已明白告知病人使其能
    充分明瞭該手術所可能產生之後遺症，並由告訴人自行評估
    接受該項手術可能之結果，則事經告訴人同意，屬業務上正
    當行為，在不罰之列，並非被告未盡上開告知義務，即與前
    開手術造成之傷害結果，具有相當因果關係。
  (四)按行為人對於構成犯罪之事實，雖預見其能發生而確信其不
    發生者，以過失論，刑法第14條第 2項定有明文。經查：被
    告擔任整形外科專業醫師，應知自體脂肪注射移植方式如使
    用於隆乳手術，會造成感染、形成肉芽腫、纖維化、鈣化或
    非鈣化性脂肪壞死及偽性囊腫等合併症，依當時一般整形外
    科醫界而言，不被建議使用，且因該手術並未具急迫醫療特
    性之情況，縱使仍欲採取該手術方式，依被告身為整形外科
    專業醫師之身分以及其與丙○○○間之隆乳手術契約關係，
    亦應明白告知病人使其能充分明瞭該手術所可能產生之後遺
    症，再自行評估是否接受該項手術可能之結果。詎被告對於
    前開手術可能造成上開後遺症之危險，雖預見其發生，但確
    信其不發生，仍建議丙○○○可抽取自己身體脂肪，用以修
    補丙○○○之臉部及乳房之整型手術，而因丙○○○亦不瞭
    解使用前開隆乳手術可能產生之上述後遺症，乃同意被告前
    開建議，由被告安排接受腹部整形手術、腹部、臀部及小腿
    之抽脂手術，被告即移植抽脂後之自體脂肪注射於丙○○○
    臉頰及乳房處，致丙○○○乳房發生感染現象。同年 7月15
    日，丙○○○又在上述中心接受被告進行臉額部拉皮手術及
    雙上臂抽脂手術，被告並再次移植丙○○○自體脂肪注射至
    丙○○○臉頰及乳房，終致丙○○○術後右側乳房組織纖維
    化伴隨散發異物性肉芽腫、鈣化等病變現象，本件事證明確
    ，被告所辯無過失云云，尚不足採，其過失犯行，洵堪認定
    。
參、被告行為後，刑法上開條文本文雖未經修正，惟其法定刑之
    罰金刑部分，95年7月1日施行（以下以該日為準，稱：修正
    前、修正後）之修正後刑法第33條第 5款規定，已將罰金刑
    最低額度提高，比較新、舊法結果，應以行為時法律即修正
    前刑法第33條第 5款規定有利於被告。再被告行為後，刑法
    施行法增訂第1條之1：「中華民國94年1月7日刑法修正施行
    後，刑法分則編所定罰金之貨幣單位為新臺幣。94年1月7日
    刑法修正時，刑法分則編未修正之條文定有罰金者，自94年
    1月7日刑法修正施行後，就其所定數額提高為30倍。但72年
    6月26日至94年 1月7日新增或修正之條文，就其所定數額提
    高為3倍 」，此一條文已於95年7月1日施行。上揭刑法條文
    所定罰金刑部分，原係依罰金罰鍰提高標準條例第 1條前段
    規定提高10倍，並以銀元作為計算單位，因上開包裹式修正
    之規定，亦隨同修正，比較新舊法，因1銀元係以新臺幣3元
    計算，原銀元罰金刑提高10倍，與新法以新臺幣為計算單位
    提高30倍，其結果並無實質之差異。是此部分有關罰金刑之
    修正，並無何者對被告較有利或不利之情形，不生比較適用
    之問題，依一般法律適用原則，逕適用修正後之現行法規定
    ，附此敘明。
肆、查被告係外科整形醫師，已據其供承在卷，是以被告於執行
    業務時，因過失致人健康受有損害，核其所為，係犯刑法第
    284條第2項前段之業務過失傷害罪。
伍、原審因予論罪科刑，固非無見。惟查：本院係認定被告對於
    構成犯罪之事實，雖預見其能發生而確信其不發生者，以過
    失論，即屬有認識之過失，已如前述，原判決認定被告身為
    整形外科專業醫師之身分以及其與丙○○○間之隆乳手術契
    約關係，應善盡善良管理人之注意義務，在自體脂肪注射移
    植用於隆乳手術係屬一般不被建議使用之方式，且有造成上
    開後遺症之危險性，此手術又不具有急迫醫療特性之情況下
    ，其縱使仍欲採取該手術方式，亦應明白告知告訴人該手術
    可能產生之危險性，乃未盡上開注意義務，致告訴人受有上
    開傷害，自有過失（按係無認識之過失），自有未合，被告
    上訴意旨，仍執陳詞，否認犯罪，尚無足取。至公訴人上訴
    意旨雖稱：(一)告訴人因被告手術不當所產生各種身心傷害，
    原審未加考量。(二)按「刑事審判旨在實現刑罰權之分配正義
    ，故法院對於有罪被告之科刑，應符合罪刑相當之原則，使
    輕重得宜，罰當其罪，此所以刑法第五十七條明定科刑時，
    應審酌一切情狀，尤應注意該條所列十款事項，以為科刑輕
    重之標準，並賦予法院裁量權。而判決於科刑之理由，如僅
    載稱審酌被告之品行、犯罪之動機、目的、手段、犯後態度
    等一切情狀，因如此記載，均僅為法律抽象之一般規定，並
    未說明各該事項之具體情形，其量刑是否妥適無從據以斷定
    ，自有判決理由未備之違法。」（最高法院94年度台上字第
    2131號判決參照）。查本件告訴人因接受被告施行抽脂豐胸
    手術，因被告手術不當，而導致之身體傷害、心靈創痛，除
    有告訴人提出之診斷證明在卷外，告訴人亦多次提出書面陳
    述，加以本件訴訟經年，告訴人所受身心煎熬，實難估計，
    本件原審在結案前，未待給予告訴人到庭陳述意見，即予辯
    論終結，在量刑考量上，恐有未見周全之處；復查本件告訴
    人所受身心傷害非輕，且被告與告訴人亦未達成和解，參以
    醫療糾紛，醫師與病患間資訊顯有不對等之情形，絕大多數
    病患在醫病關係上處於弱勢地位，只有被動接受醫師處置而
    無從選擇，本件醫療疏失之手術，係屬美容手術，並非緊急
    醫療救難行為，醫師賺取高額手術費用之商業行為，自應有
    更高之注意義務。原審未考量本件被告係屬商業手術之過失
    行為及被告獲取利益應有之高注意義務及告訴人所受身心創
    痛傷害難以回復之比例，僅量處被告拘役50日之刑責，顯有
    罪刑不相當之違誤云云。惟查：本院認定被告致告訴人所受
    傷害，僅為「乳房組織明顯纖維化伴隨散發性鈣化及異物性
    肉芽腫（無惡性腫瘤情況）」，至告訴人另指訴被告注射入
    化學毒物（汞）及抽取其肝細胞云云，且於本院審理時陳稱
    ：「我以前的腰部是25、26吋，現在我的下體都跑到肚子的
    位置，腸胃也受到傷害，而且我的脖子以前很修長很漂亮，
    現在已經被拉的歪七扭八，我的腳都被他弄到殘障，屁股也
    被抽脂的一邊大，一邊小，一邊有抽，一邊沒抽，腹部被切
    除所造成的傷害，除腸胃內臟傷害以外，脊椎骨第13、14節
    也滑脫，由於腹部是橄欖球體形狀的切除，他把胸腔與下體
    對拉，使得肛門與陰戶整個易位，還有腹部兩邊突出很怪異
    的贅肉，並且肛門往上拉時，陰戶跑到下腹部位置，很醜，
    肛門的出口跑到肌肉裡面，被擋住，造成排便困難，另外我
    整個陰道被封住，被告用剪刀剪開，這我有相片證據，只因
    時間太久，無法取得醫院證明，其餘如書狀所寫，被告是殺
    人未遂，有計劃的謀殺滅口」，惟遍查卷附資料，尚乏積極
    證據證明，即難作為認定事實之基礎及量刑之依據。公訴人
    執此指摘原判決量刑過輕，殊嫌無據，但查原判決既有上開
    可議，要屬無可維持，應予撤銷改判。爰審酌被告前無犯罪
    紀錄，有本院被告前案紀錄表 1份在卷可考，素行尚佳，身
    為外科整形醫師，因本件整形外科手術，造成告訴人上開身
    體傷害，兼衡其過失程度、犯後態度等一切情狀，量處如主
    文所示之宣告刑。查被告本案行為後，刑法第41條先於90年
    1 月10日修正公布，同年月12日生效施行，原條文修正為第
    41條第1項前段，並將得易科罰金之罪，從「犯最重本刑為3
    年以下有期徒刑以下之刑之罪」，修正為「犯最重本刑為 5
    年以下有期徒刑以下之刑之罪」，因本案被告所犯之罪適為
    「最重本刑3年以下有期徒刑以下之刑之罪 」，並無修正前
    規定或修正後規定之何者對被告較有利或不利之情形，不生
    比較適用之問題，依一般法律適用原則，先逕適用修正後之
    90年1月12日修正施行之刑法第41條第1項前段規定。再90年
    1月12日施行之刑法第41條第1項前段所定之易科罰金折算標
    準，係以1元以上 3元以下折算1日，並依當時施行之罰金罰
    鍰提高標準條例第 2條（現已刪除）規定，就其原定數額提
    高為100倍折算1日，則適用該等法律之易科罰金折算標準，
    應以銀元 300 元折算1日，經折算為新臺幣後，應以新臺幣
    900元折算為1日（90年 1月11日以前之折算標準亦同）。惟
    95年 7月1日施行之修正後現行刑法第41條第1項前段條文將
    易科罰金折算標準修正為以新臺幣1000元、2000元或3000元
    折算1日。經比較修正前後之易科罰金折算標準，以90年1月
    12日修正施行之規定，有利於被告，依現行刑法第2條第1項
    但書規定，應適用90年1月12日修正施行之刑法第41條第1項
    前段及修正前之罰金罰鍰提高標準條例第2條第1項規定，諭
    知上開宣告刑之易科罰金之折算標準。再者，被告犯罪時間
    係在96年 4月24日以前，所犯合於中華民國96年罪犯減刑條
    例所列減刑條件，應依該條例第2條第1項第 3款之規定，減
    其上揭宣告刑之2分之1，並依原宣告刑諭知之標準，定其減
    刑後刑期之易科罰金折算標準。
據上論斷，應依刑事訴訟法第369條第1項前段、第364條、第299
條第1項前段，刑法第2條第1項前段、第284條第2項前段、90年1
月12日施行之刑法第41條第1項前段，刑法施行法第1條之1第1項
、第2項前段，95年7月1刪除前之罰金罰鍰提高標準條例第2條，
中華民國96年罪犯減刑條例第2條第1項第3款、第7條，判決如主
文。
本案經檢察官壽勤偉到庭執行職務。
中    華    民    國    99    年    7    月    16    日
                  刑事第五庭  審判長法  官 高明哲
                                    法  官 高玉舜
                                    法  官 劉秉鑫
以上正本證明與原本無異。
不得上訴。
                                    書記官 張美華
中    華    民    國    99    年    7     月    19    日
附錄本案論罪科刑法條全文：
中華民國刑法第284條
（過失傷害罪）
因過失傷害人者，處6月以下有期徒刑、拘役或5百元以下罰金，
致重傷者，處1年以下有期徒刑、拘役或5百元以下罰金。
從事業務之人，因業務上之過失傷害人者，處1年以下有期徒刑
、拘役或 1千元以下罰金，致重傷者，處3年以下有期徒刑、拘
役或2千元以下罰金。

司法院資訊處製作；財團法人民間司法改革基金會備份。
